ACORDAO-COMPLETO-2370619

ACÓRDÃO 2255/2019 ATA 36/2019 - PLENÁRIO

VISTOS, relatados e discutidos estes autos que, no presente momento, tratam de embargos de declaração opostos pela Clínica Oftalmológica do Piauí Ltda., além de Francisco Vanderlândio Carolino e Francisco Vilmar, em face do Acórdão 501/2019-TCU-Plenário retificado, por erro material, pelo Acórdão 1.585/2019 proferido pelo Plenário do TCU diante das irregularidades apontadas pelo Departamento Nacional de Auditoria do SUS (Denasus) no bojo da auditoria realizada no Município de Água Branca - PI, durante o período de 20/8 a 14/9/2012, sobre a aplicação de recursos federais repassados no âmbito do Fundo de Ações Estratégicas e Compensação (FAEC) do Sistema Único de Saúde (SUS) sob o montante de R$ 2.544.095,79;
ACORDAM os Ministros do Tribunal de Contas da União, reunidos em Sessão do Plenário, ante as razões expostas pelo Relator, em:
9.1. conhecer dos presentes embargos de declaração opostos pela Clínica Oftalmológica do Piauí Ltda., além de Francisco Vanderlândio Carolino e Francisco Vilmar, em face do Acórdão 501/2019-TCU-Plenário, com a retificação dada pelo Acórdão 1585/2019-TCU-Plenário, para, no mérito, dar-lhes parcial provimento;
9.2. retificar por erro material, nos termos da Súmula nº 145 do TCU, o item 9.2 do Acórdão 501/2019 prolatado pelo Plenário do TCU, na Sessão de 13/3/2019 (Ata nº 7/2019) , mantendo inalterados os demais itens do referido acórdão, de sorte que, ante a presente anuência do MPTCU em sintonia com o art. 280, § 1º, II, do RITCU, o referido item 9.2 do Acórdão 501/2019-TCU-Plenário passe a contar com a seguinte redação:
" (...) 9.2. julgar irregulares as contas de João Luiz Lopes de Sousa e de Zayra de Paiva Sousa, nos termos dos arts. 16, III, "b" e "c", e 19, caput, da Lei nº 8.443, de 1992, para condená-los, em solidariedade com a Clínica Oftalmológica do Piauí Ltda. - COP, além dos seus sócios (Francisco Vanderlândio Carolino e Francisco Vilmar Filho) , e com Éverson Barbosa Magalhães, ao pagamento do débito apurado nestes autos, atualizado monetariamente e acrescido de juros de mora calculados desde as datas informadas até o efetivo recolhimento, fixando-lhes o prazo de 15 (quinze) dias, contados da ciência desta deliberação, para que comprovem, perante o Tribunal, o recolhimento da referida importância em favor do Fundo Nacional de Saúde, nos termos do art. 23, III, "a", da citada lei e do art. 214, III, "a", do Regimento Interno do TCU (RITCU) , sob as seguintes condições:
	Valor (em R$) :
	Data da Ocorrência:  

	103.004,32
	17/10/2011

	144.902,71
	18/10/2011

	193.577,41
	3/11/2011

	90.229,89
	3/11/2011

	190.478,17
	2/12/2011

	133.710,12
	2/12/2011

	267.622,47
	15/2/2012

	370.579,37
	15/2/2012

	62.827,24
	5/3/2012

	244.062,25
	5/3/2012

	112.138,54
	3/4/2012

	529.199,39
	3/4/2012"

9.3.  determinar que a unidade técnica dê ciência da presente deliberação aos ora embargantes.

Embargos de declaração opostos em face de acórdão que julgou as contas dos recorrentes irregulares, imputando-lhes débito e multa, diante de irregularidades identificadas no bojo de auditoria sobre a aplicação de recursos federais repassados no âmbito do Fundo de Ações Estratégicas e Compensação (FAEC) do Sistema Único de Saúde (SUS).

Município de Água Branca - PI.

3. Embargantes: Clínica Oftalmológica do Piauí Ltda. (CNPJ 11.989.347/0001-25); Francisco Vanderlândio Carolino (CPF XXX.289.083-XX); e Francisco Vilmar Filho (CPG XXX.606.393-XX.

13.1. Ministros presentes: José Mucio Monteiro (Presidente), Benjamin Zymler, Augusto Nardes, Aroldo Cedraz e Ana Arraes.
13.2. Ministros-Substitutos convocados: Augusto Sherman Cavalcanti, Marcos Bemquerer Costa, André Luís de Carvalho (Relator) e Weder de Oliveira.

ACORDAO-COMPLETO-2438540

Acórdão 839/2021 - Plenário

ANDRÉ DE CARVALHO

Ministro-Substituto André Luís de Carvalho.

Trata-se, no presente momento, de embargos de declaração opostos pela Clínica Oftalmológica do Piauí Ltda., além de Francisco Vanderlândio Carolino e Francisco Vilmar, em face do Acórdão 501/2019-TCU-Plenário retificado, por erro material, pelo Acórdão 1.585/2019 proferido pelo Plenário do TCU diante das irregularidades apontadas pelo Departamento Nacional de Auditoria do SUS (Denasus) no bojo da auditoria realizada no Município de Água Branca - PI, durante o período de 20/8 a 14/9/2012, sobre a aplicação de recursos federais repassados no âmbito do Fundo de Ações Estratégicas e Compensação (FAEC) do Sistema Único de Saúde (SUS) sob o montante de R$ 2.544.095,79.
2.	O aludido Acórdão 501/2019 foi prolatado pelo Plenário do TCU no seguinte sentido:
" (...) 9.1. rejeitar as alegações de defesa apresentadas por João Luiz Lopes de Sousa, Zayra de Paiva Sousa e Everson Barbosa Magalhães, além da Clínica Oftalmológica do Piauí Ltda. - COP, com os seus sócios (Francisco Vanderlândio Carolino e Francisco Vilmar Filho) ;
9.2. julgar irregulares as contas de João Luiz Lopes de Sousa e de Zayra de Paiva Sousa, nos termos dos arts. 16, III, "b" e "c", e 19, caput, da Lei nº 8.443, de 1992, para condená-los, em solidariedade com a Clínica Oftalmológica do Piauí Ltda. - COP, além dos seus sócios (Francisco Vanderlândio Carolino e Francisco Vilmar Filho) , e com Éverson Barbosa Magalhães, ao pagamento do débito apurado nestes autos, atualizado monetariamente e acrescido de juros de mora calculados desde as datas informadas até o efetivo recolhimento, fixando-lhes o prazo de 15 (quinze) dias, contados da ciência desta deliberação, para que comprovem, perante o Tribunal, o recolhimento da referida importância em favor do Fundo Nacional de Saúde, nos termos do art. 23, III, "a", da citada lei e do art. 214, III, "a", do Regimento Interno do TCU (RITCU) , sob as seguintes condições:
	Valor (em R$) :
	Data da Ocorrência:  

	103.004,32
	17/10/2011

	144.902,71
	18/10/2011

	193.577,41
	3/11/2011

	90.229,89
	3/11/2011

	190.478,17
	2/12/2011

	133.710,12
	2/12/2011

	267.622,47
	15/12/2012

	370.579,37
	15/2/2012

	62.827,24
	5/3/2012

	244.062,25
	5/3/2012

	112.138,54
	3/4/2012

	529.199,39
	3/4/2012

9.3. aplicar a multa prevista no art. 57 da Lei nº 8.443, de 1992, individualmente, em desfavor de João Luiz Lopes de Sousa, de Zayra de Paiva Sousa e de Éverson Barbosa Magalhães, além da Clínica Oftalmológica do Piauí Ltda. - COP e dos Srs. Francisco Vanderlândio Carolino e Francisco Vilmar Filho, sob os valores de R$ 100.000,00 (cem mil reais) , R$ 100.000,00 (cem mil reais) , R$ 50.000,00 (cinquenta mil reais) , R$ 300.000,00 (cem mil reais) , R$ 50.000,00 (cinquenta mil reais) e R$ 50.000,00 (cinquenta mil reais) , respectivamente, fixando-lhes o prazo de 15 (quinze) dias, contados das notificações, para que comprovem, perante o Tribunal, o recolhimento das referidas quantias ao Tesouro Nacional, atualizada monetariamente na forma da legislação em vigor;
9.4. autorizar, caso requerido, nos termos do art. 26 da Lei nº 8.443, de 1992, e do art. 217 do RITCU, o parcelamento das dívidas fixadas por este Acórdão em até 36 (trinta e seis) parcelas mensais e sucessivas, sobre as quais incidirão a atualização monetária e os correspondentes acréscimos legais, esclarecendo aos responsáveis que a falta de pagamento de qualquer parcela importará no vencimento antecipado do saldo devedor, sem prejuízo das demais medidas legais;
9.5. autorizar, desde logo, a cobrança judicial das dívidas fixadas por este Acórdão, nos termos do art. 28, inciso II, da Lei nº 8.443, de 1992, caso não atendidas as notificações; 
	9.6. considerar, preliminarmente, graves as infrações cometidas por João Luiz Lopes de Sousa, Zayra de Paiva Sousa e Everson Barbosa Magalhães, nos termos do art. 60 da Lei nº 8.443, de 1992, e do art. 270, § 1º, do RITCU; 
	9.7. inabilitar o Sr. João Luiz Lopes de Sousa, a Sra. Zayra de Paiva Sousa e o Sr. Everson Barbosa Magalhães, pelo período de 5 (cinco) anos, para o exercício de cargo em comissão e de função de confiança no âmbito da administração federal, nos termos do art. 60 da Lei nº 8.443, de 1992, e do art. 270 do RITCU; 
9.8. determinar que a unidade técnica envie a cópia deste Acórdão, acompanhado do Relatório e da Proposta de Deliberação que o fundamenta, à Controladoria-Geral da União, para ciência e adoção das providências determinadas pelo item 9.6 deste Acórdão; e
9.9. determinar que a unidade técnica envie a cópia deste Acórdão, acompanhado do Relatório e da Proposta de Deliberação que o fundamenta, à Procuradoria da República no Estado do Piauí, nos termos do art. 16, § 3º, da Lei nº 8.443, de 1992, para o ajuizamento das ações civis e penais cabíveis."
3.	Contudo, por meio do Acórdão 1585/2019-TCU-Plenário, o item 9.3 do referido Acórdão 501/2019-TCU-Plenário foi retificado, ante a subsistência de inexatidão material, nos seguintes termos:
" (...) onde se lê:
'9.3. aplicar a multa prevista no art. 57 da Lei nº 8.443, de 1992, individualmente, em desfavor de João Luiz Lopes de Sousa, de Zayra de Paiva Sousa e de Éverson Barbosa Magalhães, além da Clínica Oftalmológica do Piauí Ltda. - COP e dos Srs. Francisco Vanderlândio Carolino e Francisco Vilmar Filho, sob os valores de R$ 100.000,00 (cem mil reais) , R$ 100.000,00 (cem mil reais) , R$ 50.000,00 (cinquenta mil reais) , R$ 300.000,00 (cem mil reais) , R$ 50.000,00 (cinquenta mil reais) e R$ 50.000,00 (cinquenta mil reais) , respectivamente, fixando-lhes o prazo de 15 (quinze) dias, contados das notificações, para que comprovem, perante o Tribunal, o recolhimento das referidas quantias ao Tesouro Nacional, atualizada monetariamente na forma da legislação em vigor;'
leia-se:
'9.3. aplicar a multa prevista no art. 57 da Lei nº 8.443, de 1992, individualmente, em desfavor de João Luiz Lopes de Sousa, de Zayra de Paiva Sousa e de Éverson Barbosa Magalhães, além da Clínica Oftalmológica do Piauí Ltda. - COP e dos Srs. Francisco Vanderlândio Carolino e Francisco Vilmar Filho, sob os valores de R$ 100.000,00 (cem mil reais) , R$ 100.000,00 (cem mil reais) , R$ 50.000,00 (cinquenta mil reais) , R$ 100.000,00 (cem mil reais) , R$ 50.000,00 (cinquenta mil reais) e R$ 50.000,00 (cinquenta mil reais) , respectivamente, fixando-lhes o prazo de 15 (quinze) dias, contados das notificações, para que comprovem, perante o Tribunal, o recolhimento das referidas quantias ao Tesouro Nacional, atualizada monetariamente na forma da legislação em vigor;'
3.	De todo modo, por intermédio dos seus advogados, a Clínica Oftalmológica do Piauí Ltda., além de Francisco Vanderlândio Carolino e Francisco Vilmar, acostaram os seus embargos de declaração à Peça 131, ante a suposta ocorrência de obscuridade e omissão, com o subjacente erro material, no referido acórdão, tendo apresentado, para tanto, os seguintes argumentos:
	" (...) 10. Antes de entrar no mérito do acórdão condenatório, o que esperamos fazer em outra oportunidade, entendemos haver obscuridade e omissão bem como erro material no acórdão ora embargado, que precisam ser esclarecidos e/ou revistos e corrigidos. A obscuridade/omissão se refere ao fato da correta identificação do cofre credor, haja vista que no Acórdão 252/2014-TCU-Segunda Câmara constou como cofre credor o Fundo Municipal de Saúde, enquanto que no acórdão sob vergasta constou o Fundo Nacional de Saúde-FNS, seguindo o entendimento contido no Acórdão 1072/2017-TCU-Plenário, que fixou nova orientação sobre Cofre Credor de recursos oriundos do SUS. 
	11. Cabe lembrar que, quando da prolação do Acórdão 252/2014-TCU-Segunda Câmara - que determinou a instauração da presente TCE, ainda não havia sido prolatado o Acórdão 1072/2017-TCU-Plenário, aonde se firmou o entendimento atual do TCU sobre a questão do cofre credor a ser beneficiado com devolução de recursos oriundos do Sistema Único de Saúde, em face do que dispõe o art. 27, da Lei Complementar nº 141/2012. 
	12. No item 4 de petição incidental. juntada aos autos, datada de 13/11/2018 (peça 109) , houve alerta para que fosse esclarecido sobre o real cofre credor a ser beneficiado com a devolução de recursos, uma vez que o Acórdão 252/2014-TCU-Segunda Câmara havia determinado a devolução dos recursos ao Fundo Municipal de Saúde do Município de Água Branca/PI, enquanto que o Acórdão 501/2019-TCU-Plenário, modificado pelo Acórdão 1585/2019-TCU-Plenário1enário, decidiu, com base em acórdão que veio a posteriori, pela devolução ao cofre diverso do cofre originalmente previsto, ou seja, o Fundo Nacional de Saúde-FNS. Tal solicitação não foi objeto de análise no relatório e voto do Douto Relator.
	13. Outro ponto que verificamos ser passível de correção no Acórdão 501/2019-TCU-Plenário, não corrigido pelo Acórdão 565/2019-TCU-Segunda Câmara, é que constou outro débito com data equivocada. Trata-se da data do débito de R$ 267.622,47, para o qual constou a data de 15/12/2012 quando o correto seria 15/2/2012. Portanto, também, nesse ponto, deve-se efetuar a correção, justificando assim a interposição dos presentes embargos de declaração.
	DO PEDIDO
	Isso posto, preliminarmente, vimos respeitosamente requer a essa Egrégia Corte de Contas:  
	a) Conhecer do EMBARGOS DE DECLARAÇÃO, por serem tempestivos, para, no mérito, considerá-los procedentes e, por conseguinte: 
	a.1) Determinar a retificação do item 9.2 do acórdão embargado, de forma a alterar a data do débito de valor R$ 267.622,47, de 15/12/2012 para 15/02/2012; 
	a.2) Esclarecer e/ou retificar, se for o caso, o item 9.3 do acórdão recorrido, uma vez que há divergência entre o apontado no acórdão que determinou a instauração da TCE (AC-252/2014-TCU-2ª Câmara) e o que julgou o mérito das contas (AC-501/2019-TCU-Plenário, alterado pelo AC-1585/2019-TCU-Plenário) ; e 
	b) Determinar que as notificações aos embargantes sejam enviadas exclusivamente aos novos patronos, legalmente constituídos, conforme procurações juntadas aos autos em 14/09/2018 (peças 106-108) ."
É o Relatório.

8.1. Italo Maia Brasil (15.276/OAB-RN), entre outros, representando a Clínica Oftalmológica do Piauí Ltda. e os Srs. Francisco Vilmar Filho e Francisco Vanderlândio Carolino;  
8.2. Moisés Ângelo de Moura Reis (874/75/OAB-PI), representando a Sra. Zayra de Paiva Sousa e o Sr. Joao Luiz Lopes de Sousa;  
8.3. Marcos Patrício Nogueira (1973/OAB-PI) entres outros, representando o Sr. Everson Barbosa Magalhães.

Procurador Marinus Eduardo De Vries Marsico e  Procuradora-Geral Cristina Machado da Costa e Silva (manifestação oral).

EMBARGOS DE DECLARAÇÃO. TOMADA DE CONTAS ESPECIAL. INEXISTÊNCIA DOS SUPOSTOS VÍCIOS. CONHECIMENTO. PARCIAL REJEIÇÃO, SEM PREJUÍZO DA CORREÇÃO DE ERROS MATERIAIS.

TOMADA DE CONTAS ESPECIAL (TCE)

Secretaria de Controle Externo de Tomada de Contas Especial (SecexTCE).

Trata-se, no presente momento, de embargos de declaração opostos pela Clínica Oftalmológica do Piauí Ltda., além de Francisco Vanderlândio Carolino e Francisco Vilmar, em face do Acórdão 501/2019-TCU-Plenário retificado, por erro material, pelo Acórdão 1.585/2019 proferido pelo Plenário do TCU diante das irregularidades apontadas pelo Departamento Nacional de Auditoria do SUS (Denasus) no bojo da auditoria realizada no Município de Água Branca - PI, durante o período de 20/8 a 14/9/2012, sobre a aplicação de recursos federais repassados no âmbito do Fundo de Ações Estratégicas e Compensação (FAEC) do Sistema Único de Saúde (SUS) sob o montante de R$ 2.544.095,79.
2.	Os presentes embargos de declaração devem ser, preliminarmente, conhecidos pelo TCU, já que preenchidos os requisitos legais e regimentais de admissibilidade, sem prejuízo de, no mérito, serem parcialmente providos. 
3.	Por meio do referido Acórdão 501/2019-TCU-Plenário do TCU determinou o recolhimento do débito apurado nos autos em favor do Fundo Nacional de Saúde (FNS) , mas, no presente momento, os ora embargantes suscitaram, em síntese, que o referido Acórdão 501/2019-TCU-Plenário padeceria de omissão, já que, por intermédio da petição anexada em 14/11/2018 (Peça 109) , o TCU teria sido anteriormente questionado se o ressarcimento deveria ser feito em favor do Fundo Municipal de Saúde, em sintonia com o Acórdão 252/2014-TCU-Segunda Câmara, ao originar a TCE, com a consequente citação dos responsáveis, ou em favor do Fundo Nacional de Saúde, não tendo essa dúvida sido, contudo, esclarecida pelos aludidos acórdãos. 
4.	Bem se vê que subsistiria aí o suscitado erro material, pois, a despeito da prolação do Acórdão 252/2014-TCU-Segunda Câmara, com a determinação para a citação dos responsáveis e a devolução dos recursos em favor do Fundo Municipal de Saúde de Água Branca - PI, e do Acórdão 501/2019-TCU-Plenário, com a subsequente retificação pelo Acórdão 1585/2019-TCU-Plenário, determinando a devolução dos valores em favor do Fundo Nacional de Saúde (FNS) , teria sido proferido o item 9.3.3. do Acórdão 1072/2017-TCU-Plenário, com a fixação do entendimento sobre a questão, no seguinte sentido:
	' (...) 9.3.3. tratando-se de débito decorrente de dano ao erário propriamente dito, cabe ao gestor responsável pela irregularidade a obrigação de devolver os recursos, visto que, nessas situações, não há evidências de que eles tenham sido aplicados em prol de alguma finalidade pública, devendo a recomposição ser feita ao Fundo Nacional de Saúde, em respeito ao disposto no art. 2º, inciso VII, do Decreto 3.964/2001 combinado com o art. 33, § 4º, da Lei 8.080/1990; "
5. 	Restou claro, então, que, com a exceção do dano resultante do desvio de objeto ou de finalidade, a reparação do dano ao erário provocado por irregularidades na aplicação dos recursos federais vinculados à Saúde deve ser promovida em favor do Fundo Nacional de Saúde (FNS) e essa medida deveria ter sido observada, assim, no presente caso concreto.
6.	Subsistiria, enfim, o erro material na data do débito sob o valor de R$ 267.622,47, pois os extratos bancários evidenciariam que o depósito na conta da Clínica Oftalmológica do Piauí Ltda. teria ocorrido em 15/2/2012, e não em 15/12/2012 (Peça 40, fl. 4) , devendo o TCU promover a subsequente correção sobre o item 9.2 do Acórdão 501/2019-TCU-Plenário, até porque essa medida não resultaria em prejuízo aos responsáveis, pois a citação teria feito referência à data de 15/02/2011 (Peças 83 a 88) e a referida medida resultaria na subsequente referência à nova data de 15/02/2012.  
7.	O TCU deve conhecer, portanto, dos presentes embargos de declaração para, no mérito, dar-lhes parcial provimento e, assim, promover a anunciada correção dos suscitados erros materiais, ante a presente anuência do MPTCU, nos termos do art. 280, § 1º, II, do RITCU.  
Ante o exposto, voto pela prolação do Acórdão ora submetido a este Colegiado.
TCU, Sala das Sessões, em 18 de setembro de 2019.
Ministro-Substituto ANDRÉ LUÍS DE CARVALHO 
Relator